---
title: "Impacto del IDH, Barrera de género, Alfabetización femenina y Democracia en la tasa de paz y seguridad para las mujeres"
output: 
  flexdashboard::flex_dashboard:
    orientation: columns
    vertical_layout: fill
---

```{r setup, include=FALSE}
library(flexdashboard)
library(ggcorrplot)
library(readxl)
library(DescTools)
library(modelsummary)
library(ggplot2)
library(sjPlot)
library(magrittr)
library(knitr)
library(polycor)
library(psych)
library(cluster)
library(factoextra)
library(kableExtra)
dataest <- read_excel("dataest.xlsx")
```

# ANÁLISIS DE VARIABLES

{data-width=700}
-----------------------------------------------------------------------

### Estadígrafos variable dependiente (WPSindex)
```{r}
allStats=c(summary(dataest$WPSindex),
  sd=sd(dataest$WPSindex),
  skew=Skew(dataest$WPSindex),
  kurt=Kurt(dataest$WPSindex),
  cv=CoefVar(dataest$WPSindex))
allStats
```

### Correlación entre las variables
```{r}
colNums=names(dataest)[c(2,3,4,5,6)]
numXs=dataest[,colNums]
ggcorrplot(cor(numXs),lab = T,show.diag = F)
```

{data-width=400}
-----------------------------------------------------------------------
#### Histograma WPSindex
```{r}
base=ggplot(data=dataest,
            aes(x=WPSindex))
histogram= base + geom_histogram(aes(y = after_stat(density)),
                 colour = 1, fill = "lightgreen",bins=10) +  
    stat_function(fun = dnorm,
                  args = list(mean = allStats['Mean'],
                              sd = allStats['sd']),col='red')
    
histogram
```





Column {data-width=350}
-----------------------------------------------------------------------

# REGRESIÓN GAUSSIANA 

#### REGRESIÓN Y MODELOS


{data-width=500} {.tabset}
-----------------------------------------------------------------------

### MODELO 1 

```{r}
modelo1=formula(WPSindex~IDH + pobreza)
reg1=lm(modelo1,data = dataest)
modelo1=list('Regresión (I)'=reg1)
modelsummary(modelo1, title = "Regresion: modelo 1",
             stars = TRUE,
             output = "kableExtra")
```

### MODELO 2

```{r}
modelo2=formula(WPSindex~IDH + democracia + pobreza)
reg2=lm(modelo2,data = dataest)
modelo2=list('Regresión (II)'=reg2)
modelsummary(modelo2, title = "Regresion: modelo 2",
             stars = TRUE,
             output = "kableExtra")
```

### MODELO 3

```{r}
modelo3=formula(WPSindex~IDH + democracia + brecha_gen + pobreza)
reg3=lm(modelo3,data = dataest)
modelo3=list('Regresión (III)'=reg3)
modelsummary(modelo3, title = "Regresion: modelo 3",
             stars = TRUE,
             output = "kableExtra")
```

### MODELO 4
```{r}
modelo4=formula(WPSindex~IDH + democracia + brecha_gen + alf_fem + pobreza)
reg4=lm(modelo4,data = dataest)
modelo4=list('Regresión (IV)'=reg4)
modelsummary(modelo4, title = "Regresion: modelo 4",
             stars = TRUE,
             output = "kableExtra")
```

{data-width=500}
-----------------------------------------------------------------------

### SELECCIÓN DE MODELOS
```{r}
models=list('apropiacion (I)'=reg1,
            'apropiacion (II)'=reg2,
            'apropiacion (III)'=reg3,
            'apropiacion (IV)'=reg4)
modelsummary(models, title = "Resultados de todos los modelos", statistic = "conf.int",
             stars = TRUE,
             output = "kableExtra")
```


# ANÁLISIS DE MODELOS DE REGRESIÓN (ANOVA)

{data-width=500}
-----------------------------------------------------------------------
### COMPARACIÓN DE MODELOS
```{r}
plot_models(reg1,reg2,reg3,reg4,vline.color = "black",m.labels=c("Modelo 1","Modelo 2","Modelo 3","Modelo 4"),dot.size = 1,line.size = 0.6)
```

{data-width=500}
-----------------------------------------------------------------------
### TABLA ANOVA MODELOS

```{r}
tanova=anova(reg1,reg2,reg3,reg4)

kable(tanova,
      caption = "Tabla ANOVA para comparar modelos")%>%kableExtra::kable_styling(full_width = FALSE)
```



# ANÁLISIS FACTORIAL EXPLORATORIO (EFA)


```{r}
dontselect=c("País","pobreza")
select=setdiff(names(dataest),dontselect) 
theData=dataest[,select]
```
```{r}
corMatrix <- cor(theData, use = "pairwise.complete.obs")
```


{data-width=250} {.tabset}
-----------------------------------------------------------------------
### MATRIZ DE CORRELACIONES

```{r}
ggcorrplot(corMatrix)
```

### RESULTADO DE LA MATRIZ

```{r}
round(corMatrix,2)
```

Column {data-width=500}
-----------------------------------------------------------------------
### PRUEBA KMO

```{r}
psych::KMO(corMatrix) 
```

```{r}
library(GPArotation)
resfa <- fa(theData,
            nfactors = 3, #número de factores
            cor = 'mixed',
            rotate = "varimax",
            fm="minres")
```

### RESULTADOS DEL EFA
```{r}
fa.diagram(resfa,main = "Resultados del EFA")
```

# ANÁLISIS DE CONGLOMERADOS (CLUSTERS)

```{r}
dataClus=dataest[,c(2:6)]
row.names(dataClus)=dataest$País
```

```{r}
g.dist = daisy(dataClus, metric="gower")
```
{data-width=250} {.tabset}
-----------------------------------------------------------------------
### PAM
```{r}
fviz_nbclust(dataClus, pam,diss=g.dist,method = "gap_stat",k.max = 10,verbose = F)
```

```{r}
set.seed(123)
res.pam=pam(g.dist,3,cluster.only = F)

dataClus$pam=res.pam$cluster
```

### Silhouette PAM
```{r}
fviz_silhouette(res.pam,print.summary = F)
```


{data-width=250} {.tabset}
-----------------------------------------------------------------------

### AGNES
```{r}
fviz_nbclust(dataClus, hcut,diss=g.dist,method = "gap_stat",k.max = 10,verbose = F,hc_func = "agnes")
```

```{r}
set.seed(123)
library(factoextra)

res.agnes<- hcut(g.dist, k = 3,hc_func='agnes',hc_method = "ward.D")

dataClus$agnes=res.agnes$cluster
```

### Dendograma AGNES
```{r}
fviz_dend(res.agnes, cex = 0.7, horiz = T,main = "")
```

### Silhouette AGNES
```{r}
fviz_silhouette(res.agnes,print.summary = F)
```

{data-width=250} {.tabset}
-----------------------------------------------------------------------

### DIANA
```{r}
fviz_nbclust(dataClus, hcut,diss=g.dist,method = "gap_stat",k.max = 10,verbose = F,hc_func = "diana")
```

```{r}
set.seed(123)
res.diana <- hcut(g.dist, k = 4,hc_func='diana')
dataClus$diana=res.diana$cluster
```

### Dendograma DIANA
```{r}
fviz_dend(res.diana, cex = 0.7, horiz = T, main = "")
```

### Silhouette DIANA
```{r}
fviz_silhouette(res.diana,print.summary = F)
```


# CONCLUSIONES

### Conclusiones finales
---
Se observa que las variables independientes IDH y democracia presentan significancia en la variable dependiente WPSindex, lo cual permite analizar que los países con mayor democracia e índice de desarrollo humano presentan un mejor índice de paz y seguridad para las mujeres. Asimismo, la variable de control "pobreza" igual presenta un impacto significativo en la variable dependiente. 
En cuanto a los modelos, el modelo 3 resultó ser el mejor modelo según la prueba anova realizada, dado que eran modelo anidados, el modelo 3 presentó mayor significancia.
Por otro lado, la prueba de correlación arrojó que las variables están relacionadas entre sí; sin embargo, no todas tienen un impacto significativo en la variable dependiente. En cuando a la clusterización, se observa que la mejor estrategía de aglomeración es DIANA, dado que presenta el número de clusters de manera más equilibrada a diferencia de la estrategia PAM y AGNES.

A nivel teórico: El Índice de Paz y Seguridad de las Mujeres (WPS Index) aborda diversas dimensiones como inclusión, justicia y seguridad. El IDH y la democracia tienen un mayor impacto dado que capturan condiciones estructurales y de gobernanza que benefician a toda la sociedad, incluidas las mujeres. Un alto IDH significa mejores niveles de desarrollo humano (salud, educación y nivel de vida), mientras que la democracia tiende a garantizar mayor participación, derechos y acceso a recursos. Pese a que el nivel de alfabetización femenina y la brecha de género son variables relevantes, suelen ser consecuencias de estas condiciones estructurales. Países con mejor IDH y democracia ofrecen mayores oportunidades para las mujeres, mientras que aquellos con rezagos en estas áreas enfrentan obstáculos institucionales que limitan el avance de la igualdad de género.



